ACORDAO-COMPLETO-2377863

ACÓRDÃO 5412/2020 ATA 15/2020 - SEGUNDA CÂMARA

VISTOS, relatados e discutidos estes autos de Prestação de Contas da Superintendência Nacional de Previdência Complementar (Previc) , relativa ao exercício de 2017, em que este Tribunal, mediante o Acórdão 5794/2019-TCU-Segunda Câmara, de minha relatoria, julgou regulares as contas dos responsáveis, deu ciência de impropriedade e fez recomendação à unidade jurisdicionada,
ACORDAM os Ministros do Tribunal de Contas da União, reunidos em Sessão da Segunda Câmara, diante das razões expostas pelo Relator, em:	
9.1 dar ciência à Superintendência Nacional de Previdência Complementar de que as medidas mencionadas no Ofício nº  22240/2019/Previc (processo 44011.005356/2019-02) não atendem à recomendação constante do item 1.9 do Acórdão 5794/2019-TCU-Segunda Câmara;
9.2 determinar à Superintendência Nacional de Previdência Complementar que apresente nos próximos relatórios de gestão relativos a 2020, 2021 e 2022, nos termos do art. 9º, inciso II, da Instrução Normativa nº  84, de 22 de abril de 2020, os resultados das medidas tomadas para implementar a recomendação constante do item 1.9 do Acórdão 5794/2019-TCU-Segunda Câmara, ou informe os motivos por que não tenha sido adotada nenhuma medida com esse objetivo além das já informadas a este Tribunal; 
9.3 informar à Superintendência Nacional de Previdência Complementar que o inteiro teor deste acórdão, e do relatório e do voto que o precedem, podem ser acessados em www.tcu.gov.br/acordaos
9.4 arquivar os presentes autos.

Prestação de Contas Ordinária de Superintendência Nacional de Previdência Complementar relativa ao Exercício Financeiro de 2017.

Segunda Câmara

Superintendência Nacional de Previdência Complementar (Previc).

3. Responsáveis: Carlos Marne Dias Alves (CPF XXX.986.807-XX); Christian Aggensteiner Catunda (CPF XXX.921.693-XX); Esdras Esnarriaga Júnior (CPF XXX.967.011-XX); Fabio Henrique de Sousa Coelho (CPF XXX.161.861-XX); Jose de Arimateia Pinheiro Torres (CPF XXX.890.941-XX); Maurício de Aguirre Nakata (CPF XXX.391.028-XX); Rita de Cassia Correa da Silva (CPF XXX.374.791-XX); Sergio Djundi Taniguchi (CPF XXX.730.268-XX).

13.1. Ministros presentes: Ana Arraes (Presidente), Augusto Nardes, Aroldo Cedraz e Raimundo Carreiro (Relator).
13.2. Ministros-Substitutos presentes: Marcos Bemquerer Costa e André Luís de Carvalho.

RAIMUNDO CARREIRO

Trata-se de prestação de contas da Superintendência Nacional de Previdência Complementar (Previc) , relativa ao exercício de 2017, em que este Tribunal, mediante o Acórdão 5794/2019-TCU-Segunda Câmara, de minha relatoria, julgou regulares as contas dos responsáveis, deu ciência de impropriedade e fez recomendação à unidade jurisdicionada.
Reproduzo excerto do relatório de peça 21, produzido pela Secretaria de Controle Externo do Sistema Financeiro Nacional e dos Fundos de Pensão (SecexFinanças) , cujas conclusões e propostas de encaminhamento foram endossadas pela titular da unidade técnica (peça 23) .
EXAME TÉCNICO
O Tribunal de Contas da União, mediante Acórdão 5794/2019-TCU-Segunda Câmara (Relator Ministro Raimundo Carreiro) , julgou as contas regulares, deu ciência de impropriedade e fez recomendação à unidade jurisdicionada, nos seguintes termos:
1.7. Julgar regulares as contas dos Srs. Carlos Marne Dias Alves, CPF XXX.986.807-XX; Christian Aggensteiner Catunda, CPF XXX.921.693-XX; Esdras Esnarriaga Júnior, CPF XXX.967.011-XX, Fabio Henrique de Sousa Coelho, XXX.161.861-XX; Jose de Arimateia Pinheiro Torres, CPF XXX.890.941-XX; Maurício de Aguirre Nakata, CPF XXX.391.028-XX; Rita de Cassia Correa da Silva, CPF XXX.374.791-XX e; Sergio Djundi Taniguchi, CPF XXX.730.268-XX, dando-lhes quitação plena, com fundamento nos arts. 1º, inciso I, 16, inciso I, 17 e 23, inciso I, da Lei 8.443/1992 c/c os arts. 1º, inciso I, 207 e 214, inciso I, do Regimento Interno.
1.8. Dar ciência à Superintendência Nacional de Previdência Complementar que certificação específica de conhecimento em finanças e investimentos, que não abarque o conteúdo programático constante no Anexo da Resolução CNPC 19/2015, que foi implementada por meio da IN Previc nº 6/2017, não deve ser considerada suficiente à certificação para o exercício dos cargos e funções de membro da diretoria-executiva e membro dos comitês de assessoramento que atue na avaliação e aprovação de investimentos de entidades fechadas de previdência complementar, nos termos do art. 5° e 6°, §3°, da Resolução CNPC 19/2015.
1.9. Recomendar à Superintendência Nacional de Previdência Complementar que estipule requisitos objetivos e suficientes, a serem demandados das instituições autônomas certificadoras elencadas na Portaria Previc 169/2018, com o fito de comprovar a capacidade técnica demandada pelo caput do art. 6° da Resolução CNPC 19/2015.
Após ser notificada do Acórdão, a Previc encaminhou o Ofício 22240/2019/PREVIC (peça 20) , o qual apresenta manifestação acerca das propostas de dar ciência e recomendação (itens 1.8 e 1.9 do Acórdão 5794/2019-TCU-Segunda Câmara) .
Resposta ao item 1.8 do Acórdão 5794/2019-TCU-Segunda Câmara
O item 1.8 do Acórdão 5794/2019-TCU-Segunda Câmara (Relator Ministro Raimundo Carreiro) deu ciência à Previc que certificação específica de conhecimento em finanças e investimentos, que não abarque o conteúdo programático constante no Anexo da Resolução CNPC 19/2015 não deve ser considerada suficiente à certificação para o exercício dos cargos e funções de membro da diretoria-executiva e membro dos comitês de assessoramento que atue na avaliação e aprovação de investimentos de entidades fechadas de previdência complementar.
Em resposta, a Previc informa que apesar de diversas tratativas não foi possível a rápida adaptação dos certificados com ênfase em investimentos emitidos pelas entidades certificadoras (Ancord, CFA, Anbima, Apimec, Planejar e IBGC) .
Assim, para não prejudicar a continuidade das atividades das entidades fechadas de previdência complementar (EFPC) geridas por dirigentes que ostentam certificados emitidos pelas certificadoras listadas acima, tampouco para não abrir mão de tais profissionais com específica certificação em matéria de investimentos, a Instrução Previc 13, de 28 de junho de 2019, concedeu a essas certificadoras prazo até 10/1/2021 para a adaptação de seus certificados.
Consta nos artigos 9 e 23 da Instrução Previc 13/2019 a seguinte regulamentação:
Art. 9° As instituições certificadoras deverão adaptar o conteúdo de seus certificados ao disposto na Resolução n° 19, de 30 de março de 2015, alinhando com a necessidade no exercício dos cargos.
 (...) 
Art. 23. As instituições certificadoras deverão adaptar seus certificados aos dispostos nos art. 8° e 9° até 10 de janeiro de 2021.
Constata-se, portanto, que a Previc já adotou medida visando sanear a impropriedade que foi objeto de ciência através do item 1.8 do Acórdão 5794/2019-TCU-Segunda Câmara.
Resposta ao item 1.9 do Acórdão 5794/2019-TCU-Segunda Câmara
O item 1.9 do Acórdão 5794/2019-TCU-Segunda Câmara (Relator Ministro Raimundo Carreiro) , recomendou à Previc que estipulasse requisitos objetivos e suficientes para comprovar a capacidade técnica das instituições autônomas certificadoras elencadas na Portaria Previc 169/2018, conforme estabelece o caput do art. 6° da Resolução CNPC 19/2015.
Em resposta, a Previc informa que buscou definir critérios mais objetivos e suficientes quando da regulamentação da matéria por meio da Instrução Previc 13, de 28 de junho de 2019, que regulamenta a Resolução CNPC 19/2015.
Para demonstrar o cumprimento da recomendação a Previc relaciona os artigos 2º a 9º da Instrução Previc 13/2019 (peça 20, p. 4-5) . No entanto, apenas os art. 4º e 5º tratam da capacidade técnica das instituições certificadoras.
Art. 4° Será reconhecida a capacidade técnica das instituições certificadoras que atenderem os seguintes requisitos mínimos:
I - possuir expertise na emissão, guarda, controle e renovação de certificados técnicos;
II - alinhamento do certificado compatíveis com os requisitos técnicos necessários para o exercício de cargo ou função em EFPC; e
III - estabelecimento de rotina de troca de informações acerca dos certificados emitidos.
Art. 5° A instituição certificadora deverá, para fins de reconhecimento, enviar à Previc a seguinte documentação:
I - estatuto ou contrato social;
II - comprovação do cumprimento dos requisitos mínimos previstos no artigo 4°; e
III - outros documentos que facilitem a análise de reconhecimento.
Inicialmente, cabe registrar que os artigos 4º e 5º da Instrução Previc 13/2019 são muito semelhantes aos artigos 3º e 5º da Portaria Previc 169/2018, a qual foi inclusive mencionada pelo Tribunal no item 1.9 do Acórdão 5794/2019-TCU-Segunda Câmara, ou seja, a regulamentação apresentada pela Previc (art. 4º e 5º da Instrução Previc 13/2019) já existia em outro normativo (art. 3º e 5º da Portaria Previc 169/2018) conhecido e considerado pelo Tribunal como subjetivo e insuficiente para comprovar a capacidade técnica das instituições autônomas certificadoras.
O inciso I do art. 4º da Instrução Previc 13/2019 menciona "possuir expertise", sem definir como essa expertise poderia ser comprovada. O inciso II menciona "alinhamento do certificado" sem definir critérios mínimos para considerar que há compatibilidade entre o certificado e os requisitos técnicos necessários para o exercício de cargo ou função em EFPC.
Além disso, o art. 4º demanda apenas requisitos e condições relativas à gestão da emissão e controle dos certificados e do conteúdo programático, sem efetivamente estipular critérios para avaliação técnica das instituições certificadoras.
Quanto ao art. 5º da Instrução Previc 13/2019, o mesmo trata da necessidade de envio do estatuto ou contrato social e de documentos que comprovem os requisitos mínimos mencionados no artigo anterior. No entanto, não estabelece critérios a serem utilizados na avaliação técnica das instituições certificadoras.
Em seguida, a Previc menciona que em sua análise busca trazer contornos objetivos e suficientes para a comprovação da capacidade técnica demandada das entidades certificadoras, por meio da elaboração de questionamentos que devem ser respondidos pelas entidades certificadoras.
Embora a maioria dos questionamentos citados como exemplos sejam objetivos (peça 5, p. 20) , os questionamentos e os critérios utilizados para avaliação não estão normatizados pela Previc, de modo que não é possível considerar que os mesmos atendam a recomendação constante no item 1.9 do Acórdão 5794/2019-TCU-Segunda Câmara.
Portanto, deve-se dar ciência à Previc de que as medidas mencionadas no Ofício 22240/2019/PREVIC (processo 44011.005356/2019-02) não atendem à recomendação constante no item 1.9 do Acórdão 5794/2019-TCU-Segunda Câmara. Situação que poderá integrar o escopo de seu relatório de gestão.
Por fim, considerando que não há determinação do Relator ou do Tribunal para monitoramento da recomendação, conforme faculta o art. 8º, inciso II, da Resolução TCU 265/2014, propõe-se o arquivamento do presente processo.
CONCLUSÃO
Após o Acórdão 5794/2019-TCU-Segunda Câmara (Relator Ministro Raimundo Carreiro) , que julgou as contas regulares, deu ciência de impropriedade e fez recomendação à unidade jurisdicionada, a Previc apresentou manifestação quanto às impropriedades que foram objeto de ciência e recomendação.
Em relação ao item 1.8 do Acórdão 5794/2019-TCU-Segunda Câmara, as medidas adotadas pela Previc são suficientes para sanear a impropriedade.
Quanto ao item 1.9 do Acórdão 5794/2019-TCU-Segunda Câmara, deve-se dar ciência à Previc de que as medidas mencionadas no Ofício 22240/2019/PREVIC (processo 44011.005356/2019-02) não atendem à recomendação desse Tribunal. Situação que poderá integrar o escopo de seu relatório de gestão.
Considerando que não há determinação do Tribunal ou do Relator para monitoramento da recomendação constante no item 1.9 do Acórdão 5794/2019-TCU-Segunda Câmara, conforme faculta o art. 8º, inciso II, da Resolução TCU 265/2014, propõe-se o arquivamento do presente processo.
PROPOSTA DE ENCAMINHAMENTO
Diante do exposto, submetem-se os autos à consideração superior, propondo:
a) dar ciência à Superintendência Nacional de Previdência Complementar de que as medidas mencionadas no Ofício 22240/2019/PREVIC (processo 44011.005356/2019-02) não atendem à recomendação constante no item 1.9 do Acórdão 5794/2019-TCU-Segunda Câmara;
b) arquivar os presentes autos.
O Ministério Público, em parecer de peça 24, pronunciou-se de acordo com o encaminhamento proposto. Destaco o seguinte registro:
8.	Embora não completamente sanadas as falhas apontadas neste processo, penso que a evolução dos controles a elas relativos poderá ser objeto de análise nas contas de exercícios futuros, motivo pelo qual anuo à proposta de arquivamento formulada pela SecexFinanças.
É o relatório.

não há

Procurador Sérgio Ricardo Costa Caribé.

PRESTAÇÃO DE CONTAS. CONTAS REGULARES. CIÊNCIA. RECOMENDAÇÃO. MANIFESTAÇÃO ESPONTÂNEA DA ENTIDADE SOBRE CIÊNCIA E RECOMENDAÇÃO CONSTANTES DO ACÓRDÃO QUE JULGOU SUAS CONTAS. RECOMENDAÇÃO NÃO ATENDIDA. CIÊNCIA. DETERMINAÇÃO. ARQUIVAMENTO.

PRESTAÇÃO DE CONTAS (PC)

Secretaria de Controle Externo do Sistema Financeiro Nacional e dos Fundos de Pensão (SecexFinanças).

Atuo nos autos por força do Art. 7º da Resolução nº 175/2005.	
Trata-se de prestação de contas da Superintendência Nacional de Previdência Complementar (Previc) , relativo ao exercício de 2017, em que este Tribunal, mediante o Acórdão 5794/2019-TCU-Segunda Câmara, de minha relatoria, julgou regulares as contas dos responsáveis, deu ciência sobre impropriedade e fez recomendação à unidade jurisdicionada.
Nesta fase a Secretaria de Controle Externo do Sistema Financeiro Nacional e dos Fundos de Pensão (SecexFinanças) se pronuncia sobre manifestação formulada pela Previc, por iniciativa própria, acerca das seguintes ciência e recomendação constantes do acórdão:
1.8. Dar ciência à Superintendência Nacional de Previdência Complementar que certificação específica de conhecimento em finanças e investimentos, que não abarque o conteúdo programático constante no Anexo da Resolução CNPC 19/2015, que foi implementada por meio da IN Previc nº 6/2017, não deve ser considerada suficiente à certificação para o exercício dos cargos e funções de membro da diretoria-executiva e membro dos comitês de assessoramento que atue na avaliação e aprovação de investimentos de entidades fechadas de previdência complementar, nos termos do art. 5° e 6°, §3°, da Resolução CNPC 19/2015.
1.9. Recomendar à Superintendência Nacional de Previdência Complementar que estipule requisitos objetivos e suficientes, a serem demandados das instituições autônomas certificadoras elencadas na Portaria Previc 169/2018, com o fito de comprovar a capacidade técnica demandada pelo caput do art. 6° da Resolução CNPC 19/2015.
A unidade técnica conclui que: i) em relação ao item 1.8, as medidas adotadas pela Previc são suficientes para sanar as impropriedades; ii) em relação ao item 1.9, as medidas relatadas pelo órgão não atendem à recomendação expedida, mas a situação poderá integrar o escopo do relatório de gestão da entidade. Destarte, propôs dar ciência do não atendimento à Previc. Considerando que inexiste determinação para o monitoramento da recomendação mencionada, o que é facultado pelo o art.  faculta 8º, II, da Resolução nº  265/2014, propõe também o arquivamento dos autos.
O Ministério Público declarou-se de acordo com a proposta. 
Acolho-a, tomando as conclusões apresentadas pela unidade técnica como razão para decidir. Acrescento que cabe determinar à Previc que informe as medidas tomadas para atender à recomendação constante do item 1.9 em seus próximos relatórios de gestão, nos moldes da IN nº  84, de 2020. Caso não entenda cabível tomar qualquer providência, além das medidas já informadas, explicite os motivos disso nesse mesmo relatório.
Ante o exposto, VOTO por que o Tribunal adote a minuta de acórdão que ora submeto à apreciação deste Colegiado.
TCU, Sala das Sessões Ministro Luciano Brandão Alves de Souza, em 19 de maio de 2020.
RAIMUNDO CARREIRO 
Relator